---
title: "Análise exploratória de dados - COVID EM BAURU"
author: "Gabriel Gerotti"
date: "11/03/2022"
output:
  pdf_document: default
  html_document:
    df_print: paged
  word_document: default
---

O objetivo deste projeto é de identificar a característica dos casos e óbitos notificados de Covid-19 na cidade de Bauru. Este documento mostra gráficos para as seguintes análises:

-   Distribuição de óbitos causados pela covid em Bauru de acordo com sexo e idade;

-   Variação periódica do número total de casos confirmados de covid em Bauru;

-   Variação periódica do número de casos diários de covid em Bauru;

-   Variação periódica do número diário de óbitos por covid em Bauru;

-   Distribuição do tempo de permanência hospitalar pelos infectados por covid de acordo com o tipo de hospital;

-   Relação entre óbitos ocorridos e a vacinação dos falecidos.

Os dados aqui apresentados foram obtidos através de reportagens publicadas nos anos de 2020 e 2022 no periódico "Jornal da Cidade", editado na cidade de Bauru, interior do Estado de São Paulo (<https://www.jcnet.com.br/>) e representam uma síntese dos dados divulgados pela Prefeitura Municipal de Bauru (<https://www2.bauru.sp.gov.br/coronavirus/>) nos seus informes epidemiológicos.

\newpage

# Distribuição de óbitos

O gráfico abaixo demonstra a distribuição da quantidade de óbitos da população de Bauru, separados por sexo e idade. Podemos observar que a maior parte dos óbitos é representada por homens com idade acima dos 50 anos.
\newline

```{r obitos_por_idade_e_sexo, echo = FALSE, warning = FALSE}
library(readxl)
library(ggplot2)
mortes <- read_excel("../Dados/covid_19_bauru_mortes.xlsx", col_types = c("date", "text", "numeric", "date", "text", "text", "date", "numeric"))
mortes$sexo <- factor(mortes$sexo, levels=c("masculino","feminino"), labels =c(0, 1))
ggplot(mortes, aes(x = idade, colour = sexo)) + geom_histogram(bins = 50, fill = "white") + guides(colour = guide_legend(title = "Sexo")) + scale_colour_discrete(labels = c("Masculino", "Feminino")) + ggtitle("Óbitos por covid") + xlab("Idade") + ylab("Quantidade") + theme(plot.title = element_text(hjust = 0.5))
```
\newpage

# Variação periódica

O próximo gráfico demonstra a variação (desde Março de 2020 a Março de 2022) em Bauru da quantidade total de casos confirmados. Registros sem valores ou cuja quantidade total era menor que a do registro anterior foram descartados.
\newline

```{r casos_confirmados_total, echo = FALSE, warning = FALSE}
casos_gerais <- read_excel("../Dados/covid_19_bauru_casos_geral.xlsx", col_types = c("date", "numeric", "numeric", "numeric", "numeric", "numeric", "numeric", "numeric", "numeric", "numeric", "numeric", "numeric", "numeric", "numeric"))
casosGerais_tratado <- data.frame(casos_gerais)
casosGerais_tratado <- casosGerais_tratado[-c(48, 201, 260, 3:5, 338:360), ]
casosGerais_tratado <- casosGerais_tratado[complete.cases(casosGerais_tratado$confirmacoes_total), ]
ggplot(casosGerais_tratado, aes(x = data_boletim)) + geom_line(aes(y = confirmacoes_total)) + ggtitle("Casos confirmados de covid em Bauru") + xlab("Data do boletim") + ylab("Quantidade") + theme(plot.title = element_text(hjust = 0.5))
```
\newpage

# Variação periódica

O próximo gráfico demonstra a variação (desde Agosto de 2020 a Março de 2022) em Bauru da quantidade diária de novos casos. Registros sem valores e outliers foram descartados. Vale destacar o aumento dos casos diários após o período das festas de fim de ano.
\newline

```{r casos_diarios, echo = FALSE, warning = FALSE}
casosGeraisNovos_tratados <- data.frame(casos_gerais)
casosGeraisNovos_tratados <- casosGeraisNovos_tratados[-c(1:5, 48), ]
casosGeraisNovos_tratados <- casosGeraisNovos_tratados[complete.cases(casosGeraisNovos_tratados$casos_novos), ]
ggplot(casosGeraisNovos_tratados, aes(x = data_boletim)) + geom_line(aes(y = casos_novos)) + ggtitle("Casos novos diários de covid em Bauru") + xlab("Data do boletim") + ylab("Quantidade") + theme(plot.title = element_text(hjust = 0.5))
```
\newpage

# Variação periódica

O gráfico abaixo demonstra a variação (desde Setembro de 2020 a Março de 2022) da quantidade diária de óbitos em Bauru.
\newline

```{r variacao_obitos_por_ano, echo = FALSE, warning = FALSE}
datas <- subset(mortes, data_obito >= "2020-01-01")
datas <- table(datas$data_obito)
plot(datas, type="l", las = 2, col="black", ylab = "Obitos diários", main = "Óbitos diários por Covid - Bauru")
```
\newpage

# Relação entre comorbidades e óbitos
O gráfico a seguir demonstra a frequência de ocorrência das comorbidades mais comuns entre os óbitos registrados, demonstrando que a covid-19 oferece maior risco entre as pessoas que sofrem de diabetes, obesidade, hipertensão, problemas cardíacos ou renais.
\newline

```{r grafico_comorbidades, echo = FALSE, warning = FALSE}
library(stringr)
comorbidades <- data.frame(table(mortes$comorbidade))
comorbidades <- str_split(comorbidades$Var1, " e ")
comorbidades <- unlist(comorbidades)
comorbidades <- trimws(comorbidades, "l")
comorbidades <- trimws(comorbidades, "r")
comorbidades <- data.frame(table(comorbidades))
comorbidades <- comorbidades[with(comorbidades, order(-Freq)), ]
comorbidades <- comorbidades[1:12, ]
pie_labels <- paste0(comorbidades$comorbidades, " = ", comorbidades$Freq)
pie(comorbidades$Freq, labels = pie_labels)
```
\newpage

# Permanência hospitalar

Para calcular o tempo de permanência hospitalar, supôs-se que a data de admissão no hospital seria a mesma da data de início dos sintomas, com permanência até a data de óbito. Os dados foram agrupados pelo tipo de hospital e registros sem uma das duas datas ou com uma delas claramente incorreta (como registros que possuíam data de óbito em 23-01-1900) foram descartados. É interessante também notar a diferença entre a quantidade de outliers entre os dois tipos de hospitais.
\newline

```{r grafico_internação_com_outliers, echo = FALSE, warning = FALSE}
mortes$tempo_internacao = as.numeric(difftime(mortes$data_obito , mortes$inicio_sintoma, units=c("days")))
mortes$tempo_internacao[mortes$tempo_internacao < 0] = NA
boxplot(mortes$tempo_internacao ~ mortes$tipo_hosp, col=c("Red", "Blue"), xlab = "Dias internados", ylab = "Tipo de hospital", horizontal = TRUE, main = "Permanência hospitalar")
```
\newpage

# Permanência hospitalar

Com a remoção dos outliers, temos o gráfico acima, demonstrando que internações em hospitais públicos são geralmente mantidas por um perído de tempo ligeiramente maior.
\newline

```{r grafico_internação_sem_outliers, echo = FALSE, warning = FALSE}
mortes$tempo_internacao = as.numeric(difftime(mortes$data_obito , mortes$inicio_sintoma, units=c("days")))
mortes$tempo_internacao[mortes$tempo_internacao < 0] = NA
boxplot(mortes$tempo_internacao ~ mortes$tipo_hosp, col=c("Red", "Blue"), xlab = "Dias internados", ylab = "Tipo de hospital", outline = FALSE, horizontal = TRUE, main = "Permanência hospitalar")
```
\newpage

# Relação entre doses de vacina e óbitos

Dos 1129 registros de óbitos, apenas 127 deles informavam a quantidade de doses de vacina tomadas. Dentre estes, a relação entre os óbitos e a vacinação dos falecidos é dada pelo gráfico acima.É importante deixar claro que este gráfico não pode ser utilizado para representar a eficácia da vacinação, graças ao fato de que só puderam ser utilizados aproximadamente 10% da quantidade total de registros para a elaboração do gráfico acima, visto que o registro da quantidade de doses tomadas foi feito em uma imensa maioria nos óbitos registrados a partir do início do ano de 2022, não permitindo portanto uma análise correta.
\newline

```{r obitos_dosesVacina, echo = FALSE, warning = FALSE}
ggplot(mortes, aes(x=doses_vacina)) + geom_bar(fill = c("Red", "Blue", "Purple", "Brown")) + ggtitle("Óbitos x Doses de Vacina") + xlab("Doses de vacina") + ylab("Óbitos") + theme(plot.title = element_text(hjust = 0.5))
```
\newpage
